【裁判字號】    97,台上,6591
【裁判日期】    971218
【裁判案由】    違反毒品危害防制條例
【裁判全文】
最高法院刑事判決            九十七年度台上字第六五九一號
上  訴  人  甲○○
選任辯護人  黃重鋼律師
            林詠嵐律師
            李詩皓律師
上  訴  人  乙○○
選任辯護人  高奕驤律師
上  訴  人  丙○○
上列上訴人等因違反毒品危害防制條例案件，不服台灣高等法院
中華民國九十七年九月十六日第二審判決（九十七年度上訴字第
一三七五號，起訴案號：台灣基隆地方法院檢察署九十六年度偵
字第一八九一、二一四六號），提起上訴，本院判決如下：
    主  文
原判決撤銷，發回台灣高等法院。
    理  由
本件原判決認定上訴人甲○○、丙○○、乙○○等有其事實欄所
載之犯行，因而撤銷第一審科刑判決，改判仍依想像競合犯規定
，從一重論甲○○、丙○○共同販賣第一級毒品，各處無期徒刑
；乙○○共同販賣第一級毒品，累犯，處有期徒刑拾伍年；並均
為相關從刑之宣告；固非無見。
惟查：（一）、有罪判決書之事實認定與理由說明，不相一致，
或事實或理由欄內之記載，前後齟齬，或認定之事實，與所採之
證據不相適合，或認定事實與卷證資料不符，即屬判決理由矛盾
之當然違背法令。原判決依想像競合犯之例從一重論上訴人等共
同販賣第一級毒品罪；理由說明上訴人等共同販賣海洛因及甲基
安非他命，而經扣案之海洛因八包（淨重計919.64公克）、甲基
安非他命八包（驗餘淨重計 3877.75公克），應依毒品危害防制
條例第十八條第一項前段宣告沒收銷毀之（見原判決第十二頁第
六至七、十八至二十行）；認扣案海洛因八包及甲基安非他命八
包均係基於販賣毒品以營利而販入之毒品。惟依事實欄記載：甲
○○於九十六年三月十七日晚間交付新台幣（下同）二百五十萬
元，委由乙○○及「阿平」於當日至台北縣永和市某永和豆漿店
交付款項，並於次日由乙○○與丙○○前往台北縣八里鄉○○路
二二六號附近，販入海洛因五包及甲基安非他命四包；嗣後警方
自甲○○隨身持有之去漬瓶內查獲海洛因二包、甲基安非他命三
包，經甲○○同意搜索，在其台北縣新店市○○路四三一號十三
樓住處又查獲海洛因、甲基安非他命各一包等情（見原判決第二
頁倒數第九行至第三頁第五行）；則僅認定販入海洛因五包及甲
基安非他命四包之事實，其餘查扣之海洛因三包及甲基安非他命
四包，是否亦基於營利而販入，均未明白認定，已有主文、理由
與事實不相適合之可議；且原判決依憑乙○○偵查中之供述，上
訴人等基於營利而販入之毒品，似僅限於向八里女子所購買之海
洛因五包及甲基安非他命四包，理由亦未說明上訴人等基於營利
而販入之毒品，是否包括於甲○○身上及住處查獲之海洛因三包
及甲基安非他命四包部分，卻認扣案海洛因八包及甲基安非他命
八包均係基於營利而販入；非惟理由不備，亦有理由矛盾之違法
。（二）、事實審法院依法調查所得之證據，如其內容或對同一
待證事實之評價不相一致時，自應依論理及經驗法則加以取捨，
形成心證，於判決書之理由內詳予說明，以憑認定事實；否則，
如就此等證據未加取捨，全部採為認定犯罪事實之依據，而未說
明理由，即有證據上理由矛盾之違法。原判決採乙○○於偵查中
之供述及西華飯店錄影光碟片之勘驗筆錄，認民國九十六年三月
十八日下午，乙○○與綽號「大牛」之丙○○一起離開西華飯店
。然乙○○於偵查中固供稱：九十六年三月十八日下午，當時甲
○○在場，伊與大牛一起離開西華飯店等詞。但依西華飯店錄影
光碟片之勘驗筆錄顯示：九十六年三月十八日14：11：49乙○○
3-3電梯；九十六年三月十八日15：06：34大牛2-2電梯；九十六
年三月十八日 15：21：25大牛4-4電梯（見原判決第八頁第十七
、十八行）；足見九十六年三月十八日當天下午，乙○○與綽號
「大牛」之丙○○並非一同離開西華飯店，二者相隔近一小時，
兩者內容或對同一待證事實之評價即不能一致。另依新店市○○
路四二一號十樓、四三一號十三樓錄影光碟片之勘驗筆錄顯示，
乙○○並未於九十六年三月十九日上午一點多，獨自回到新店市
○○路四二一號十樓，核與乙○○於偵查中所供：九十六年三月
十八日下午，伊與「大牛」一起離開西華飯店，一起到八里就有
一位女子拿了大袋子交給大牛，然後再拿到新店市○○路四二一
號十樓放置，一同出門到西華飯店，到了同年月十九日上午一點
多，獨自一人回上址十樓睡覺云云，洵有不符。原判決就上開證
據未加取捨，全部採為認定犯罪事實之依據，復未說明其理由，
亦有證據上理由矛盾及理由不備之違背法令。另依西華飯店錄影
光碟片之勘驗筆錄顯示，該稱為「老大」之人，於九十六年三月
十八日中午十二時一分二十七秒及同日中午十二時三十一分五十
九秒出現在西華飯店電梯錄影畫面中（見九十六年度偵字第一八
九一號卷第二四九頁第二、三行）。然乙○○於偵查中卻供稱「
老大」係於九十六年三月十七日晚間即至西華飯店（見九十六年
度偵字第一八九一號卷第一七三頁倒數第二行）；就「老大」之
人於何時至西華飯店，兩者內容亦不相一致。原判決僅以：雖依
檢察官之勘驗錄影帶筆錄，「老大」之人於三月十八日出現在西
華飯店，與乙○○所稱之三月十七日不符。然錄影畫面因機器問
題或人為操作而生疏漏，甚或乙○○之記憶稍有誤認均有可能（
見原判決第九頁倒數第十行至第七行）等詞，遽認乙○○於偵查
中所陳為真實。惟究有何事證足認該錄影畫面因「已發生」或「
可能發生」機器問題或人為操作問題？又既採乙○○於偵查中之
供述，何以又認乙○○所述可能係記憶誤認？猶難謂適法。（三
）、所謂販賣毒品行為，係行為人基於營利之目的，而販入或賣
出毒品而言。倘販賣毒品者，其主觀上有營利之意圖，客觀上有
販賣之行為，即足構成。至於實際上是否已經獲利，則非所問。
故「營利意圖」為販賣毒品之必要構成要件，應於事實欄明白認
定，詳細記載，並於判決內敘明其依憑之證據及得心證之理由。
又證據之證明力雖由法院自由判斷，然證據之本身如對於待證事
實不足為供證明之資料，而遽採為判決之基礎，則其自由判斷之
職權行使，自與證據法則相違，其判決當然違背法令。原判決於
理由內說明：海洛因及甲基安非他命均為列管之毒品，非公開市
場可自由流通之商品，且因警方查緝甚嚴，毒品價格時有攀升，
行為人在起意販賣時自不可能毫無利得，參以乙○○於偵查時所
為證述，上訴人等係以遠低於市價之二百五十萬元購入毒品等語
（見原判決第十頁倒數第六至三行、第十一頁第十四至十六行）
；認定上訴人等於共同販入毒品之初即有營利之意圖。然扣案之
海洛因、甲基安非他命，市價為何？如何逕依上訴人等所購入之
毒品數量及價格，據以認定遠低於市價而有營利之意圖？俱未根
究明白，並敘明其所憑，調查職責嫌有未盡。以上或為上訴意旨
所指摘，或為本院得依職權調查之事項，應認原判決有撤銷發回
更審之原因。
據上論結，應依刑事訴訟法第三百九十七條、第四百零一條，判
決如主文。
中    華    民    國  九十七  年   十二   月   十八   日
                      最高法院刑事第九庭
                          審判長法官  洪  文  章
                                法官  王  居  財
                                法官  郭  毓  洲
                                法官  黃  梅  月
                                法官  邱  同  印
      本件正本證明與原本無異
                                      書  記  官
中    華    民    國  九十七  年   十二   月  二十三  日
                                                    ｍ


司法院資訊處製作；財團法人民間司法改革基金會備份。
